臺灣嘉義地方法院刑事裁定
110年度聲字第653號
聲  請  人  
即  被  告  黃娸珈



選任辯護人  陳以敦律師
上列被告因違反銀行法等案件，經檢察官提起公訴（108年度偵
字第6774號、第6775號、第6900號、第7143號、第7347號、第77
20號、第8312號、第9839號），關於被告犯罪所得，本院裁定如
下：
    主    文
黃娸珈之犯罪所得為新臺幣伍拾貳萬肆仟參佰元。
    理    由
一、犯罪所得之認定：
(一)按為避免被告因犯罪而坐享犯罪所得，顯失公平正義，而無
    法預防犯罪，且與任何人都不得保有犯罪所得之原則有悖，
    基於利得沒收並非刑罰，性質上屬類似不當得利之衡平措施
    ，採總額原則不僅使宣告利得沒收於估算數額上成為可行，
    且在淨利之外剝奪所得，更可使利得沒收之當事人在犯罪前
    必須思考承受可罰行為之風險，藉此強調投入非法事業的一
    切投資皆會血本無歸，與剝奪所得主要是為追求預防犯罪之
    目的相契合，是刑法第38條之1於其立法理由㈢中已揭示利
    得沒收係採「總額原則」，認基於澈底剝奪犯罪所得，以根
    絕犯罪誘因之意旨，不問成本、利潤，均應沒收，故沒收利
    得並不扣除其支出之犯罪成本。惟共同實行犯罪行為之人，
    基於責任共同原則，固應就全部犯罪結果負其責任，但因其
    等組織分工及有無不法所得，未必盡同，特別是集團性或重
    大經濟、貪污犯罪，彼此間犯罪所得分配懸殊，其分配較少
    甚或未受分配之人，如仍應就全部犯罪所得負連帶沒收追繳
    之責，超過其個人所得之剝奪，無異代替其他參與者承擔刑
    罰，違反罪刑法定原則、個人責任原則以及罪責相當原則。
    故共同犯罪，其所得之沒收，應就各人分得之數為之，亦即
    依各共犯實際犯罪利得分別宣告沒收；至法院因犯罪行為人
    依銀行法第125條之4第2項所稱「自動繳交全部犯罪所得」
    ，減輕其刑之情形，參酌前揭說明，當指犯罪行為人自動繳
    交其實際犯罪所得而言。　　
(二)經查，被告黃娸珈於歷次審訊時均坦認犯銀行法第125條第1
    項之罪，並供稱：「約107年初，我哥哥黃文鴻問我要不要
    幫忙他打電話聯繫客人，聯繫內容就是與客戶約晤時間送現
    金給對方，一開始給我幾千塊當作薪水，直至約107年11月
    時，變成固定每月支付5萬元當薪水」等語（108偵7347卷第
    280頁），顯然被告僅協助共犯黃文鴻聯繫收取或交付匯兌
    款項事宜，並領取一定薪資，對於本件非法經營國內外匯兌
    業務所賺取匯兌差額，並未終局享有其間利益，亦無管理處
    分權限，故被告就本件違反銀行法之犯罪所得，應係其參與
    期間自黃文鴻處所受薪資。況被告亦具狀表示其願自107年1
    月起至108年8月止合計19個月，按每月月薪5萬元計算本件
    犯罪所得，總計為95萬元（計算式：5萬元x19個月＝95萬元
    ）等語（本院聲653號卷），並經檢察官當庭表示同意。本
    院審酌上情，以被告在本院訊問時之供述，與檢察官起訴書
    所載其參與犯罪情節，認以前揭計算總額95萬元，為其本案
    犯罪所得。
二、應沒收犯罪所得數額：
(一)再按宣告前2條之沒收或追徵，有過苛之虞、欠缺刑法上之
    重要性、犯罪所得價值低微，或為維持受宣告人生活條件之
    必要者，得不宣告或酌減之，刑法第38條之2第2項亦有明文
    。沒收新制目的在於剝奪犯罪行為人之犯罪所得，使其不能
    坐享犯罪成果，以杜絕犯罪誘因，性質上屬於類似不當得利
    之衡平措施，為獨立於刑罰之外之法律效果，僅須違法行為
    該當即可，並不以犯罪行為經定罪為必要，亦與犯罪情節重
    大與否無關。因此，關於沒收有無刑法第38條之2第2項過苛
    調節（即不宣告沒收或予以酌減）規定之適用，其所應審酌
    者，並非行為人之惡性或犯罪行為之危險性等與科刑輕重有
    關之事項，而係考量該犯罪所得本身，是否具有不應沒收或
    應予酌減或以不宣告沒收為適當之特別情形，例如沒收該犯
    罪所得是否欠缺刑法上之重要性，或應沒收物之價值低微，
    或為維持受沒收宣告人生活條件之必要，抑或犯罪行為人已
    將該犯罪所得實際發還或賠償被害人等情形，則得不宣告沒
    收或酌減之。因此犯罪所得可否例外不予宣告沒收，其所應
    考量之事項，與科刑時所應審酌之情狀，因二者之性質及規
    範目的均不相同，自不宜混為一談（最高法院109年度台上
    字第418號刑事判決意旨）。查被告供述其受僱於黃文鴻，
    負責聯繫客戶以約晤時間送交現金，而每月取得薪水5萬元
    乙情已如前述，其工作期間有實際勞務及時間支出，審酌被
    告前揭期間所得薪資非均屬其參與不法匯兌行為之對價，而
    其彼時亦需負擔2名幼子之教養費用，是本院認為被告前揭
    薪資所得應扣除其維持生活條件之必要費用後，方屬本件應
    沒收之犯罪所得。
(二)參酌勞動部發佈107年、108年間每人每月基本工資，以維持
    其本身足以供給無工作能力親屬2人之必要生活為準之標準
    。而被告於前揭期間以職業工會投保勞工保險所載薪資，亦
    與107年、108年間每人每月基本工資同，亦有其投保資料附
    卷可憑（本院卷八）。是本院認為被告前揭參與犯罪期間薪
    資所得（95萬元）應扣除107年、108年間按月最低工資各為
    2萬2,000元、2萬3,100元後，其本件應沒收之犯罪所得為52
    萬4,300元，計算式如下：（950000-〈22000*12+23100*7〉＝5
    24300）。
四、被告如欲繳交上開犯罪所得，應以現金新臺幣或等值之本國
    金融機構支票，向本院國庫繳交。
五、依刑事訴訟法第220條裁定如主文。
本案經檢察官陳靜慧提起公訴。
中　　華　　民　　國　　111 　年　　3 　　月　　7 　　日
               刑事第六庭 審判長法　官　王慧娟　　　　
　　　　　　　　　              法  官  林富郎
　　　　　　　　　              法  官  官怡臻
上列正本證明與原本無異。
本件不得抗告。
中　　華　　民　　國　　111 　年　　3 　　月　　7 　　日
                                書記官  林美足